【裁判字號】    97,上訴,626
【裁判日期】    970612
【裁判案由】    期貨交易法等
【裁判全文】
臺灣高等法院高雄分院刑事判決         97年度上訴字第626號
上  訴  人
即  被  告  甲○○
上  訴  人
即  被  告  乙○○
上列上訴人因違反期貨交易法等案件，不服臺灣高雄地方法院94
年度訴字第142 號中華民國96年12月13日、及同年月31日第一審
判決（起訴案號：臺灣高雄地方法院檢察署92年度偵字第19788
號），提起上訴，本院判決如下：
     主  文
上訴駁回。
     事  實
一、緣黃建社（另案通緝中）成立「晶鑫科技管理有限公司有
    限公司」（址設高雄縣鳳山市○○路128 號5 樓，起訴書誤
    載為「高雄縣鳳山市○○路16號5 樓」，下稱晶鑫公司）
    後，邱耀華（應為免訴判決，詳後述）除介紹王振記【經本
    院以93年度上更(一)字第299 號判處罪刑確定】自88年4 月間
    起至89年3 月28日止，擔任晶鑫公司負責人外，並於民國
    89年間起，擔任晶鑫公司總監；且借用林中生（經臺灣高
    雄地方法院檢察署檢察官以92年度偵字第1978 8號不起訴處
    分）之名義擔任晶鑫公司股東。黃建社、余峰臺（經最高
    法院95年台上字390 號判決確定）則分別自89年3 月29日起
    至90年8 月間、自90年9 月間起，擔任晶鑫公司負責人。
    甲○○、乙○○均明知晶鑫公司之登記營業項目僅限於(一)
    國內外投資之引介提供諮商顧問。（證券投資顧問除外）(二)
    為國內工商業向國內外金融機構提供消息或媒介之顧問。（
    不包括辦理融資保證授信業務）（銀行業務除外）(三)財務管
    理諮詢、分析、診斷顧問業務。（證券投資顧問除外）（會
    計師業務除外）(四)不動產投資計劃分析之顧問業務。(五)黃金
    條塊、金幣、金飾進口及買賣業務。（黃金出口除外以現貨
    交易為限）(六)代理國內外廠商前項產品之經銷報價及投標業
    務。(七)國際外資訊之諮詢顧問業務。（銀行業務除外）(八)一
    般進出口貿易業務。（許可業務除外）。(九)資訊軟體服務業
    。(十)電子資訊供應服務業。(十一)電子材料批發業。(十二)資料處理
    服務業，未經主管機關許可發給證照，不得經營期貨顧問事
    業與期貨經理事業。竟未經許可，其中乙○○自87年間某日
    起至88年6 月止，受僱晶鑫公司擔任人事主任職務，主要
    負責訓練人事部門之人事專員（擔任面試前往應徵之人），
    並教導新進員工貨幣計算、整理報表資料、瞭解期貨及外匯
    看盤上資訊之意義等業務工作，即自上開任職期間內，與自
    稱「馮家昌」之成年人（真實姓名年籍均不詳，名義上擔任
    晶鑫公司顧問，但為晶鑫公司實際負責人）、黃建社、
    王振記（犯意聯絡期間自88年4 月間止）、邱耀華及黃玉枝
    （即自87年間乙○○任職起至87年5 月8日 黃玉枝暫時離職
    止，黃玉枝任職晶鑫公司之期間）；另甲○○則自90年3
    月間某日起至90年8 月底某日止，亦受僱晶鑫公司擔任主
    任，並於任職期間內，亦分別與上開自稱「馮家昌」者、邱
    耀華及其他不詳姓名之高階主管間，均基於犯意之聯絡，以
    晶鑫公司名義與澳門匯和投資發展有限公司（下稱匯和公
    司）簽訂服務合約協議書，接受匯和公司之委任，由晶鑫
    公司提供有關場地、企畫諮詢、通訊設備、報價系統及文件
    收發等服務，供匯和公司所屬會員下單從事外幣保證金交易
    ，並在高屏地區刊登廣告，招攬不知情之業務員加以訓練後
    ，對外招攬客戶，從事名為「外匯投資」、「外匯保證金交
    易」之「外幣保證金交易」，或代客戶操作外幣保證金交易
    ；或提供設備、資訊，供自行下單交易，而擅自經營期貨經
    理、顧問事業。其經營方式為：以匯和公司名義與客戶簽約
    ，約定客戶應先於匯和公司所指定之香港永亨銀行澳門分行
    帳戶內存入最低保證金美金1 萬元以上，方可以電話下單給
    匯和公司，再由匯和公司依客戶指示在不同市場執行外幣保
    證金交易，交易種類包括瑞士法郎、日幣、英鎊及歐元等各
    種外幣之即期或遠期買賣，每日依各該外幣匯率在市場行情
    變動之漲跌，結算差價而計算盈虧，如客戶虧損達所繳保證
    金之二成時，即需補繳該二成已虧損之保證金，若未補繳，
    虧損達保證金三成時，匯和公司即會替客戶平倉結清帳戶。
    另客戶下單買賣外幣，係以口為計算單位，當日平倉每口1,
    000 美元，隔日平倉每口1,500 美元，每口交易則由匯和公
    司收取手續費80美元，晶鑫公司則向匯和公司收取每口交
    易50美元或每介紹一名客戶新台幣（下同）2 至3 萬元之佣
    金，而經許可，或代客操作而經營期貨經理；或提供場所、
    電腦設備、商情資訊、相關外匯資訊及建議分析意見，供客
    戶下單交易之期貨顧問事業，經營期間並先後於89年3 月28
    日、89年11月15日為警查獲2 次。嗣有不知情之曾文艷依甲
    ○○及自稱「馮家昌」之成年人指示，先後於90年4 月25日
    、90年5 月29日，分別匯款690,000 元、1,207, 500元至匯
    和公司所指定之香港永亨銀行澳門帳戶內，因晶鑫公司未
    依約開立聯名戶，且索討未果，乃告發上情而查悉。
二、案經曾文艷告發臺灣高雄地方法院檢察署檢察官偵查起訴。
     理  由
一、本判決所引用之證據資料，其中傳聞證據部分，縱無刑事訴
    訟法第159 條之1 至第159 條之4 或其他規定之傳聞證據例
    外情形，亦因檢察官、被告或同意可作為證據使用（參本院
    卷第403 頁），或未聲明異議，依刑事訴訟法第159 條之5
    第1 項、第2 項之規定，本院審酌該證據作成之情況，認為
    適當，應得為證據。
二、上開犯罪事實有關被告甲○○部分，業據上訴人即被告甲○
    ○於原審及本院審理中坦承不諱（見原審院卷第367 頁、本
    院卷第54頁）；核與證人曾文豔、蔡美麗分別於警詢、偵查
    中所證述之情節相符（見偵卷(六)第7 至9 、19至21、41至42
    頁；偵卷(八)第6 至7 頁；偵卷(九)第5 至9 、23至24、31至34
    頁）。此外，並有晶鑫公司變更登記表、玉山商業銀行鳳
    山分行匯出匯款賣匯水單、曾文艷帳戶餘額結算單、本票、
    匯和公司存入保證金收據、晶鑫公司開立銀行聯名戶口通
    知書、晶鑫公司財經專員曾文艷識別證、經濟部公司執照
    、高雄縣政府營利事業登記證、晶鑫公司外匯投資手冊等
    資料在卷足憑（見偵卷(一)第6 至7 頁；偵卷(六)第22至29頁；
    偵卷(七)第10頁；偵卷(八)第62至65、67頁），足認被告甲○○
    之自白與事實相符，是被告甲○○部分事證明確，犯行堪以
    認定。
三、訊據上訴人即被告乙○○固坦承有自87年間起至88年6 月間
    ，在晶鑫公司擔任人事主任職務之事實（見原審卷第51頁
    、第413 頁、第414 頁，及本院卷第53、54頁），然否認有
    何違反期貨交易法犯行，辯稱：伊在晶鑫公司僅任人事職
    務，並未參與期貨交易之顧問或經理業務云云。惟查：
  (一)按期貨交易法第3 條第1 項第4 款所規定之「槓桿保證金交
    易」，係指當事人約定，一方支付價金一定成數之款項或取
    得他方授與之一定信用額度，雙方於未來特定時間內，依約
    定方式結算差價或交付約物之契約，為期貨交易之一種。而
    所謂「外幣保證金交易」，係指一方於客戶與其簽約並繳付
    外幣保證金後，得隨時應客戶之請求，於保證金之數倍範圍
    內，以自己之名義為客戶之計算，在外匯市場從事不同幣別
    間之即期或遠期買賣交易，且此項交易不須實際交割，一般
    都在當日或到期日以前以反方向交易軋平，而僅結算買賣差
    價，由上開定義可知「外幣保證金交易」為「槓桿保證金交
    易」之一種（參照財政部證券暨期貨管理委員會86年10月6
    日（86）台財證(五)第565660號、89年5 月18日（87）臺財證
    (七)第30758 號函釋），故非在期貨交易所進行之期貨交易，
    除有同法第3 條第2 項經主管機關公告豁免外，應受期貨交
    易法之規範。國內企業顧問或個人引介（或招攬）客戶至海
    外進行現貨「外幣保證金交易」，如以接受委託書收取佣金
    或手續費等方式代他人操作外幣保證金交易者，係屬經營期
    貨經理事業；若以招攬客戶至海外開立美金帳戶，並提供場
    所、設備及相關外匯資訊或建議分析意見等，供客戶自行下
    單交易者，係屬經營期貨顧問事業；上開情形以外，係屬經
    營其他期貨服務事業，如仲介不特定客戶與他人簽訂外幣保
    證金契約者。依期貨交易法第82條第1 項規定，經營期貨經
    理事業或期貨顧問事業，須經主管機關之許可，並發給許可
    證照。倘未經主管機關許可，擅自經營期貨經理事業或期貨
    顧問事業者，即應依同法第112 條第5 款規定處罰。
  (二)晶鑫公司自86年10月間起至90年9 月間，未經許可，擅自
    經營期貨經理事業及期貨顧問事業之事實，業據證人曾文豔
    、蔡美麗、甲○○、黃玉枝、邱耀華等人分別於警詢、偵查
    及原審審理時供證明確（見原審卷第367 頁；偵卷(六)第7至9
    、19至21、41至42頁；偵卷(八)第6 至7 頁；偵卷(九)第5 至9
    、23至24、31至34頁）。此外，並有晶鑫公司變更登記表
    、玉山商業銀行鳳山分行匯出匯款賣匯水單、曾文艷帳戶餘
    額結算單、本票、匯和公司存入保證金收據、晶鑫公司開
    立銀行聯名戶口通知書、晶鑫公司財經專員曾文艷識別證
    、經濟部公司執照、高雄縣政府營利事業登記證、晶鑫公
    司外匯投資手冊等資料在卷足憑（見偵卷(一)第6 至7 頁；偵
    卷(六)第22至29頁；偵卷(七)第10頁；偵卷(八)第62至65、67頁）
    。是此部分之事實，應堪認定。
  (三)再者，晶鑫公司營業事業登記證清楚載明該公司所經營事
    項限於(一)國內外投資之引介提供諮商顧問。（證券投資顧問
    除外）(二)為國內工商業向國內外金融機構提供消息或媒介之
    顧問。（不包括辦理融資保證授信業務）（銀行業務除外）
    (三)財務管理諮詢、分析、診斷顧問業務。（證券投資顧問除
    外）（會計師業務除外）(四)不動產投資計劃分析之顧問業務
    。(五)黃金條塊、金幣、金飾進口及買賣業務。（黃金出口除
    外以現貨交易為限）(六)代理國內外廠商前項產品之經銷報價
    及投標業務。(七)國際外資訊之諮詢顧問業務。（銀行業務除
    外）(八)一般進出口貿易業務。（許可業務除外）。(九)資訊軟
    體服務業。(十)電子資訊供應服務業。(十一)電子材料批發業。(十二)
    資料處理服務業，有上開營利事業登記證在卷可參（出處詳
    前）。而被告乙○○既坦承：於87、88年間，以每月3 萬元
    薪資受僱在晶鑫公司擔任人事主任職務（自88年10月間起
    ，則任無給職），知悉公司客戶與匯和公司簽約，匯款至香
    港永亨銀行澳門分行匯和公司帳戶，並在晶鑫公司從事外
    幣買賣、外匯保證金交易，且因晶鑫公司設立開幕之初，
    將營利事業證懸掛在公司內，故清楚晶鑫公司許可經營項
    目為何等語（見原審卷第51頁、第413 頁、第414 頁、第75
    頁不爭執事項第二、三、六至十項）。且證人黃玉枝亦於檢
    察官偵查中證述：晶鑫公司有提供場地及設備供客戶觀看
    外幣買賣盤勢，伊自86年1 月起至90年9 月間止，間斷地在
    晶鑫公司接掌人事職務，工作內容以教導客戶認識基本英
    文、外幣買賣價格及如何看盤、面試應徵人員、為新進人員
    授課以教導如何計算直接貨幣、間接貨幣等事項，被告乙○
    ○係人事主管，並訓練人事部門人員如何面試、上課等語（
    見偵卷(二)第15頁、第17頁、第18頁；偵卷(九)第19頁、第22頁
    ）。則關於訓練從事期貨交易業務人員及招攬客戶後，教導
    期貨交易知識、看盤及計算，乃違法經營期貨經理及期貨顧
    問事業所不可或缺。被告乙○○既於晶鑫公司任職，期間
    長達1 年餘，所任又是主管職位，且已事前知悉晶鑫公司
    在營業項目外，違法經營期貨經理、期貨顧問事業，仍擔任
    人事主任之主管職務，領取薪資，分擔上開指導新進人員、
    客戶等違法經營期貨經理及顧問事業之犯罪行為重要部分，
    是其對於晶鑫公司未經許可，擅自經營期貨經理事業及期
    貨顧問事業之事實，自難諉為不知。故被告乙○○上開所辯
    ，為不可採。
  (四)綜上所述，被告乙○○所犯事證明確，應堪認定。
四、核被告乙○○、甲○○所為，均係違反期貨交易法第112 條
    第5 款之未經許可，擅自經營期貨經理事業及期貨顧問事業
    罪（按被告行為後，上開條文中關於罰金刑最低額部分，依
    95年7 月1 日修正生效後之刑法第33條第5 款規定為「罰金
    ：新台幣一千元以上，以百元計算之」，較舊法所定罰金最
    低額為「銀元一元以上」為重，經比較新舊法之結果，自以
    修正前規定較有利於行為人，是依刑法第2條 第1 項前段規
    定，應適用行為時之法律）。被告乙○○自87年至88年6 月
    間之任職晶鑫公司期間內，與自稱「馮家昌」者、黃建社
    、王振記（犯意聯絡期間自88年4 月間止）、邱耀華、黃玉
    枝（自87年間乙○○任職起至87年5 月8 日黃玉枝暫時離職
    止之黃玉枝任職晶鑫公司之期間），就上開犯行，有犯意
    聯絡及行為分擔，為共同正犯；另被告甲○○於其任職期間
    （90年3 月間至90年8 月間），亦分別與自稱「馮家昌」之
    成年人、邱耀華、黃玉枝（90年5 月25日至同年月30日之任
    職期間）及其他不詳姓名之高階主管間，就上開犯行，有犯
    意聯絡及行為分擔，亦為共同正犯（按被告二人行為後，95
    年7 月1 日修正施行之刑法第28條由『二人以上共同實施犯
    罪之行為者，皆為正犯』，修正為『二人以上共同實行犯罪
    之行為，皆為正犯』，即已限縮於共同實行犯罪行為者始成
    立共同正犯，排除陰謀犯、預備犯共同正犯，是新舊法就共
    同正犯之範圍因此有所變動，自屬行為後法律有變更，而非
    僅屬文字修正，因而比較新舊法結果，固以新法較被告有利
    ，但為免與上開實體法條分割適用，經整體綜合比較後，仍
    以被告行為時之法律為據）。又王振記參與本件犯行，業經
    本院以93年度上更(一)字第299 號判決確定，檢察官漏未論以
    共同正犯，尚有未恰。又甲○○與被告乙○○，乃分別先後
    任職晶鑫公司，各自於任職期間參與違反期貨交易法之犯
    行，尚難認有何犯意聯絡或行為分擔，自不能認係共同正犯
    。被告二人基於經營同一事業之目的，在同一時期內多次、
    反覆經營期貨經理事業及期貨顧問事業，係其經營業務範圍
    ，為實質上一罪，仍均僅成立一罪。
五、原審認被告二人罪證明確，因而適用期貨交易法第112 條第
    5 款，刑法第11條前段、第2 條第1 項前段、第28條等規定
    ，並審酌被告乙○○、甲○○非法經營期貨交易，破壞金融
    制度及秩序，惡害非輕，及其參與晶鑫公司經營期貨事業
    之期間；被告甲○○擔任主任職務，並與客戶接洽期貨業務
    ，犯罪情節較重及犯罪之動機、方法、手段等一切情狀，均
    量處被告二人有期徒刑5 月；並敘明被告二人犯罪行為之時
    間，係在96年4 月24日以前，核符中華民國九十六年罪犯減
    刑條例第2 條規定，應依同條例第2 條第1 項第3 款，各減
    其宣告刑二分之1 即為有期徒刑2 月15日。其認事用法，核
    無不合，量刑亦屬允當。被告乙○○上訴意旨否認犯罪；被
    告甲○○上訴意旨，指摘原判決量刑不當，均無理由，應予
    駁回。
六、被告乙○○因犯後否認犯行，難認確有悔意，且其尚有常業
    詐欺等案件，業經起訴、追加起訴及移送併案在案（起訴案
    號：臺灣臺北地方法院檢察署95年度偵字第9373號、95年度
    偵字第1195號；追加起訴案號：95年度偵字第12142 號、95
    年度偵字第13 368號；併案審理二號：95年度偵緝字第2604
    、2605號；前經臺灣高等法院以96年度上訴字第174 號判決
    判處1 年2 月，尚未確定），是認被告乙○○，不宜遽予宣
    告緩刑；另被告甲○○亦因另有詐欺罪審理中，有前科資料
    在卷可稽，是亦不宜遽予宣告緩刑，一併敘明。
七、公訴意旨另以：乙○○除上開論罪科刑部分外，至晶鑫公
    司於90年8 月底倒閉前，期間均有與邱耀華、甲○○、黃玉
    枝、黃建社、余峰台及自稱「馮家昌」之人，共同以上揭方
    式，未經許可，擅自經營期貨經理事業及期貨顧問事業，而
    違反期貨交易法罪嫌等語。而公訴人認被告乙○○涉有此部
    分違反期貨交易法罪嫌，無非係以：曾文艷、黃玉枝、蔡美
    麗之證述、被告之供述；及匯款單、晶鑫公司出具之餘額
    結算表、辦理聯名帳戶之通知匯和公司收據等，為其主要論
    罪之依據。惟查，訊之被告乙○○堅決否認有此部分之犯行
    ，辯稱：伊自88年6 月後，即未在晶鑫公司任職，且父親
    於88年11月間過世後，鮮少前往晶鑫公司，僅因與男友同
    住在高雄地區，時而返回公司看看，並未參與公司事務等語
    。且依卷附財政部臺北市國稅局90年度綜合所得稅各類所得
    資料清單所載（見原審卷第178 頁），可知被告乙○○前一
    年度（即89年）所得扣繳單位並無晶鑫公司，顯見被告乙
    ○○上開供詞，應可採信。是被告乙○○確自88年6 月之後
    ，即未在晶鑫公司任職，縱晶鑫公司自88年7 月間起，
    仍有未經許可，擅自經營期貨經理事業及期貨顧問事業之營
    業行為，尚不能遽認被告乙○○有參與此部分之犯行。檢察
    官所提上開證據，僅能證明曾文豔曾在晶鑫公司投資期貨
    ，且其所投入資金，遭自稱「馮家昌」之人侵占；以及證人
    蔡美麗曾於90年3 月間，偶然在晶鑫公司見及被告1 次。
    然被告既曾任職晶鑫公司，離職後縱有至公司探訪，談及
    公司現時營運情形，尚屬常情，無法據以斷論被告必仍參與
    公司經營或業務執行，是檢察官所舉上開證據，但不足以證
    明被告於前開論罪科刑所示之期間外，另曾任職於晶鑫公
    司，並未經許可，共同擅自經營期貨經理事業及期貨顧問事
    業之犯行。此外，復無其他積極證據足資認定被告有此部分
    之犯行，此部分犯罪不能證明，原應為無罪之諭知，惟公訴
    意旨認此部分與前開有罪部分，具有實質上一罪關係，爰不
    另為無罪判決之諭知。
據上論斷，應依刑事訴訟法第368條，判決如主文。
本案經檢察官王登榮到庭執行職務。
中    華    民    國    97    年    6     月    12    日
                  刑事第四庭    審判長法  官  蕭權閔
                                      法  官  陳吉雄
                                      法  官  吳進寶
以上正本證明與原本無異。
如不服本判決應於收受本判決後10日內向本院提出上訴書狀，其
未敘述上訴理由者，並得於提起上訴後10日內向本院補提理由書
狀（均須按他造當事人之人數附繕本）「切勿逕送上級法院」。
中    華    民    國    97    年    6     月    12    日
                                      書記官  林佳蓉
附錄本判決論罪科刑法條：
期貨交易法第112條
有下列情事之一者，處 7 年以下有期徒刑，得併科新臺幣 3 百
萬元以下罰金：
一  未經許可，擅自經營期貨交易所或期貨交易所業務者。
二  未經許可，擅自經營期貨結算機構者。
三  違反第 56 條第 1 項之規定者。
四  未經許可，擅自經營槓桿交易商者。
五  未經許可，擅自經營期貨信託事業、期貨經理事業、期貨顧
    問事業或其他期貨服務事業者。
六  期貨信託事業違反第 84 條第 1 項規定募集期貨信託基金者
    。
七  違反第106 條、第107 條或第108 條第1 項之規定者。


司法院資訊處製作；財團法人民間司法改革基金會備份。
